臺灣高雄地方法院刑事判決　　　　　　　96年度訴字第1511號
公　訴　人　臺灣高雄地方法院檢察署檢察官
被　　　告　乙○○
　　　　　　　　　　現於台灣台南監獄
　　　　　　　　　　現於寄押於臺灣高雄第二監獄
上列被告因違反稅捐稽徵法等案件，經檢察官聲請簡易判決處刑
（95年度偵字第16831 號），本院認不宜以簡易判決處刑，改依
通常程式審理，判決如下：
    主  文
乙○○商業負責人，為納稅義務人，以詐術逃漏稅捐，累犯，處
有期徒刑肆月，減為有期徒刑貳月，如易科罰金，以銀元參佰元
即新台幣玖佰元折算壹日；又行使業務上登載不實文書，足以生
損害於公眾及他人，累犯，處有期徒刑肆月，減為有期徒刑貳月
，如易科罰金，以銀元參佰元即新台幣玖佰元折算壹日。應執行
有期徒刑參月，如易科罰金，以銀元參佰元即新台幣玖佰元折算
壹日。
    事  實
一、乙○○於民國83年間因偽造文書案件，經本院以82年度易字
    第1405號判處有期徒刑5 月確定，於84年2 月28日徒刑執行
    完畢。又於87年間因違反稅捐稽徵法案件，經本院以87年度
    易字第62號判處有期徒刑6 月確定；復因違反稅捐稽徵法案
    件，經本院以89年度訴字第601 號判處應執行刑為有期徒刑
    4 年，嗣經上訴，經台灣高等法院高雄分院以93年度上訴字
    第201 號撤銷原判改判應執行刑為有期徒刑3 年4 月，並經
    最高法院以95年度台上字第3067號駁回上訴確定在案。仍不
    知悔悟，其係擔任址設於高雄市○○區○○路70巷22弄2 號
    豫德企業行之負責人，為依商業登記法所規定之商業負責人
    ，負有據實製作各類所得扣繳暨免扣繳憑單（下稱扣繳憑單
    ）及營利事業所得稅結算申報書（下稱營所稅申報書）等業
    務上文書之義務，亦為從事業務之人，詎其明知偕力仁（原
    名偕茂枝）於87年1 月至12月間，並未在豫德企業行工作及
    領得薪資，竟基於偽造並行使業務上製作扣繳憑單而為豫德
    企業行逃漏稅捐之犯意，於88年間某日於其業務上製作之87
    年度扣繳憑單、營利事業所得稅結算申報書上，虛偽登載偕
    力仁87年1 月至12月薪資所得為新台幣（下同）315,818 元
    之不實事項，並利用不知情之會計人員，持前開不實之扣繳
    憑單，於88年4 月27日向財政部高雄市國稅局左營稽徵所填
    寫中華民國87年度營利事業所得稅結算申報書，申報豫德企
    業行87年度之營利事業所得稅（應納稅額768,080 元），藉
    虛列薪資成本費用支出之詐術，使稅捐機關計算審核稅額時
    發生錯誤，逃漏應繳納之營利事業所得稅78,954元，足以生
    損害於偕力仁及稅捐稽徵機關對於賦稅稽徵之正確性。嗣因
    偕力仁接獲扣繳憑單提出檢舉，始查知上情。
二、案經財政部高雄市國稅局函送台灣高雄地方法院檢察署檢察
    官聲請簡易判決處刑。
    理  由
一、程序方面：
  (一)按被告以外之人（包括證人、鑑定人、告訴人、被害人及共
    同被告等）於審判外向法官所為之陳述，得為證據，刑事訴
    訟法第159 條之1 第1 項定有明文。證人即被害人偕力仁、
    方震弘於另案即本院89年度訴字第848 號、臺灣高等法院高
    雄分院93年度上訴字第201 號案件中向該案承審法官所為之
    供述，在其等任意陳述之信用性無疑之情況下，其等證述依
    法均具有證據能力，合先敘明。
  (二)按被告以外之人於審判外之言詞或書面陳述，除法律有規定
    者外，不得作為證據，刑事訴訟法第159 條固定有明文，惟
    被告以外之人於審判外之陳述，雖不符同法第159 條之1 至
    之4 規定，而經當事人於審判程序同意作為證據，法院審酌
    該言詞陳述或書面陳述作成時之情況，認為適當者，亦得為
    證據。又當事人、代理人或辯護人於法院調查證據時，知有
    第159 條第1 項不得為證據之情形，而未於言詞辯論終結前
    聲明異議者，視為有前項之同意，此亦據同法159 條之5 規
    定甚明。查證人方震弘於偵查中之陳述，為被告以外之人於
    審判外之言詞陳述，卷附財政部高雄國稅局90年2 月14日財
    高國稅徵字第90007369號函暨偕力仁檢舉書、偕茂枝87年度
    各類所得扣繳暨免扣繳憑單、財政部高雄市國稅局89年9 月
    14日財高國稅營審字第89006440號函、財政部高雄市國稅局
    87年度營利事業所得稅結算申報核定通知書、87年度營利事
    業所得稅結算申報書、87年度營利事業投資人明細及分配盈
    餘表、財政部高雄市國稅局88年7 月28日財高國稅法字第88
    035536號函暨附件、豫德企業行86年度員工薪資表、財政部
    高雄市國稅局88年12月1 日財高國稅法字第88058719號函暨
    附件、高雄市稅捐稽徵處89年4 月21日八九高市稽核字第26
    796 號函、高雄市稅捐稽徵處88年7 月6 日高市稽法字第45
    990 號處分書、國軍高雄總醫院附設民眾診療服務處89年7
    月24日診斷證明書、高雄醫學大學附設中和紀念醫院89年10
    月9 日（89）高醫附秘字第2573號函暨附件、高雄市立凱旋
    醫院89年10月6 日（89）高市凱醫字第4303號函暨附件、國
    軍高雄總醫院89年10月5 日（89）濟世二字第6316號函暨附
    件、高雄醫學大學附設中和紀念醫院90年3 月7 日（90）高
    醫附秘字第0472號函暨附件、國軍高雄總醫院90年3 月6 日
    （90）濟世二字第1270號函暨附件、被告身心障礙手冊、財
    團法人長庚紀念醫院高雄分院90年11月12日（90）長庚院高
    字第3024號函暨附件、國軍高雄總醫院附設民眾診療服務處
    92年9 月29日診斷證明書、財政部高雄市國稅局左營稽徵所
    95年10月5 日財高國稅左營所字第0950012036號函暨附件，
    均係被告以外之人於審判外之書面陳述，均屬於傳聞證據，
    惟檢察官及被告乙○○於本院審判程序均未對於上開證據爭
    執證據能力並同意引為證據，本院審酌上開言詞及書面陳述
    作成時之證據取得過程並無瑕疵，且與待證事實具有關連性
    等情況，認為適當，應認依刑事訴訟法第159 條之5 第1 項
    之規定，得為證據，而有證據能力。
二、實體方面：
  (一)訊據被告固坦承擔任豫德企業行之負責人，且並不認識證人
    偕力仁，惟矢口否認有何逃漏稅捐、偽造文書犯行。辯稱：
    案外人朱志憲給付伊2 萬元，要求伊擔任豫德企業行之人頭
    負責人，伊不清楚案外人朱志憲是如何做的，也沒有能力過
    問或管理公司的事云云。經查：
  1.證人偕力仁並未曾在豫德企業行任職，豫德企業行製作證人
    偕力仁於87年1 月至12月薪資所得為315,818 元之87年度各
    類所得扣繳暨免扣繳憑單，並據以向財政部高雄市國稅局左
    營稽徵所申報豫德企業行87年度之營利事業所得稅（應納稅
    額768,080 元），而逃漏應繳納之營利事業所得稅78,954元
    乙節，此經證人偕力仁於偵查中指述明確（93年度偵字第10
    386 號卷第51頁），並有財政部高雄國稅局90年2 月14日財
    高國稅徵字第90007369號函暨被害人偕力仁檢舉書、87年度
    各類所得扣繳暨免扣繳憑單、87年度營利事業所得稅結算申
    報書、財政部高雄市國稅局營利事業所得稅核定通知書各1
    份（90年度偵字第4058號第1 至11頁）在卷可稽，此部分事
    實均堪認定。
  2.被告於偵查中供稱：案外人朱志憲每月給伊2 萬元，只要案
    外人朱志憲設一個公司就另外給伊1 千元，伊約3 、4 年共
    當了6 、7 家公司人頭，案外人朱志憲叫伊去找人頭，伊有
    幫他找過「方振弘」當人頭等語（93年度偵字第1657號第7
    、8 頁），惟此與被告於另案（台灣高等法院高雄分院93年
    度上訴字第201 號）偵查中自承：聚賢企業行是由伊申請設
    立，但是稅捐處不准，所以伊才請託方震弘掛名負責人，實
    際由伊經營等語（見88年度偵字第26717 號卷27至29頁），
    已相互矛盾，且被告所指之人頭「方振弘」（應為方震弘之
    誤），於該案審理中證稱：是被告叫伊幫他公司登記執照，
    被告說他辦不下來，原本被告說借伊的名辦一個月就好，但
    被告後來沒有停掉，當時是被告一個人來找伊接洽，伊不認
    識陳興傳等語（見89年度訴字第848 號卷(二)第81至83頁），
    此經本院依職權調閱本院89年度訴字第848 號及台灣高等法
    院高雄分院93年度上訴字第201 號案卷核閱無訛，則被告若
    僅單純擔任人頭負責人收取報酬，於聚賢企業行申請設立未
    果時，僅係少領取1 千元之報酬，何需大費周章另行拜託證
    人方震弘出面設立商號？且被告於該案中反覆供稱係案外人
    陳興傳或朱志憲叫其擔任人頭等語，然於該案偵、審歷時4
    年餘，迄至本院審理中，被告均無法提出案外人朱志憲其人
    之年籍資料供以查證，所述是否屬實已非無疑，佐以被告因
    另行虛設豫誠企業行、鼎裕企業行、高亞力公司、大禹砂石
    行等行號開立虛偽不實之會計憑證統一發票，並以同一手法
    虛列案外人黃琦瑛、賴志忠於86年在豫德企業行任職之所得
    薪資，為豫德企業行逃漏86年度營利事業所得稅之犯行，業
    經台灣高等法院高雄分院以93年度上訴字第201 號判決有罪
    確定在案，有該判決書1 份附卷可參，是被告辯稱其並不知
    公司營運事項云云，顯屬卸責之詞，無足採信。本案事證明
    確，被告上開犯行堪以認定，應依法論科。
  (二)論罪科刑：
  1.新舊法比較：
  (1)被告行為後，刑法及刑法施行法業於94年2 月2 日經總統以
    華總一義字第09400014901號令修正公布，並於95年7月1 日
    施行，參酌最高法院95年5 月23日刑事庭第8 次會議決議，
    修正後刑法第2 條第1 項之規定，係規範行為後法律變更所
    生新舊法律比較適用之準據法，於新刑法施行後，應適用修
    正後刑法第2 條第1 項之規定，為「從舊從輕」之比較。另
    於比較時應就罪刑有關之共犯、未遂犯、想像競合犯、牽連
    犯、連續犯、結合犯，以及累犯加重、自首減輕暨其他法定
    加減原因（如身分加減）與加減比例等一切情形，本於統一
    性及整體性原則，綜其全部罪刑之結果而為比較。
  (2)刑法分則編各罪所定罰金之貨幣單位原為銀元，且依修正前
    刑法第33條第5 款規定，罰金刑為1 銀元以上，而有關罰金
    倍數之調整及銀元與新台幣之折算標準，則定有「罰金罰鍰
    提高標準條例」及「現行法規所定貨幣單位折算新台幣條例
    」，除罰金以1 銀元折算3 元新台幣外，並將72年6 月26日
    以前修正之刑法部分條文罰金數額提高2 至10倍，其後修正
    者則不再提高倍數；嗣修正後刑法第33條第5 款則將罰金刑
    提高為新台幣1 千元以上，並以百元計算之，且因刑法第33
    條第5 款所定罰金貨幣單位既已改為新台幣，刑法分則編各
    罪所定罰金之貨幣單位亦應配合修正為新台幣，且考量刑法
    修正施行後，不再適用「現行法規所定貨幣單位折算新台幣
    條例」，為使刑法分則編各罪所定罰金之最高數額與刑法修
    正前趨於一致，爰增訂刑法施行法第1 條之1 規定，將刑法
    分則編各罪所定罰金之貨幣單位均改為新台幣，並將72年6
    月26日以前修正之刑法部分條文罰金數額提高為30倍，其後
    修正者則提高為3 倍。是以刑法分則編各罪所定罰金刑之最
    高數額，於上開規定修正後仍屬一致，並無不同；但其罰金
    刑之最低數額，修正前1 銀元以上之規定，經配合修正前罰
    金罰鍰提高標準條例第2 條（現已刪除）規定，就其原定數
    額提高為10倍，再經折算，即為新台幣30元，因修正後已提
    高為新台幣1 千元以上，自以修正前之規定較為有利。
  (3)刑法第41條雖係關於刑罰執行事項，參照最高法院90年度台
    非字第223 號、92年度台上字第5220號、94年度台上字第85
    8 號判決要旨，若該條有所變更，亦應依刑法第2 條第1 項
    之規定，比較新舊法，以資決定應適用之法律。修正後之刑
    法第41條就易科罰金之要件「犯最重本刑為5 年以上有期徒
    刑以下之罪」及「而受6 個月以上徒刑之罪」部分，雖未變
    更，但就易科罰金之標準，由修正前之刑法第41條第1 項及
    罰金罰鍰提高標準條例第2 條之「100 元以上300 元以下折
    算1 日」（即新臺幣300 元以上900 元以下折算1 日），提
    高為「新臺幣1 千元、2 千元或3 千元折算1 日」，刑法修
    正後之易科罰金標準，顯較不利於被告。至於新法將原有「
    因身體、教育、職業、家庭之關係或其他正當事由，執行顯
    有困難」規定，予以刪除，因該部分係屬於檢察官指揮執行
    時，所應審酌事項之規定（最高法院77年度台非字第158 號
    判決參照），而與法院應否諭知易科罰金之要件判斷無涉，
    從而，比較修正前、後之刑法、罰金罰鍰提高標準條例之規
    定，仍以修正前之刑法及罰金罰鍰提高標準條例之規定，較
    有利於被告。
  (4)修正前刑法第51條第5 款規定：「宣告多數有期徒刑者，於
    各刑中之最長期以上，各刑合併之刑期以下，定其刑期。但
    不得逾20年。」，修正後刑法第51條第5 款規定：「宣告多
    數有期徒刑者，於各刑中之最長期以上，各刑合併之刑期以
    下，定其刑期。但不得逾30年。」，經比較新舊法結果，修
    正後規定延長併罰後有期徒刑之最高刑期，並未較有利於被
    告，是依刑法第2 條第1 項前段之規定，仍應依修正前刑法
    第51條第5 款關於數罪併罰之規定。
  (5)綜合比較結果，應整體適用修正前刑法之規定。
  2.按被告為豫德企業行之商業負責人，其以豫德企業行名義申
    報營利事業所得稅時，於所掌業務上之「各類所得扣繳暨免
    扣繳憑單」製作證人偕力仁領取87年度薪資之不實事項，再
    持以向稅捐機關提出申報行使之，藉虛列薪資成本費用支出
    之詐術，使稅捐機關計算審核稅額時發生錯誤，藉以逃漏稅
    捐，足以生損害於稅捐稽徵機關對於稅捐稽徵之正確性及證
    人偕力仁，核其所為係犯刑法第216 條、第215 條行使業務
    登載不實文書罪（扣繳憑單），及稅捐稽徵法第41條、第47
    條第3 款之商業負責人，為納稅義務人以詐術逃漏稅捐罪。
    被告利用不知情會計人員為上開犯行，係間接正犯。被告所
    為業務登載不實之低度行為，為行使之高度行為所吸收，不
    另論罪。又按獨資營利事業組織依所得稅法既仍需繳交營利
    事業所得稅，為稅捐稽徵法之納稅義務人，則其逃漏稅捐時
    ，犯罪主體自應為該獨資營利事業組織（參照最高法院89年
    度台上字第7241號判決意旨、臺灣高等法院暨所屬法院九十
    年法律座談會彙編結論意見）；稅捐稽徵法第47條所規定，
    本法關於納稅義務人、扣繳義務人及代徵人應處徒刑之規定
    ，於該條第1 款至第4 款所列商業負責人等人適用之，亦即
    該條第1 款至第4 款所列之人應受處罰，係基於刑事政策之
    考慮，自同法第41條於其應處徒刑範圍內，轉嫁而來，其既
    非逃漏稅捐之納稅義務人，自不屬於商業負責人本身之犯罪
    行為，而屬「代罰」性質，既為「代罰」之性質，若行為人
    同時觸犯稅捐稽徵法第47條第1 至4 款、第41條之罪及其他
    犯罪，本無方法結果之牽連關係可言，乃二罪併罰，無牽連
    犯之適用（參照最高法院87年台上字第1974號判決可資參照
    ）；是被告所犯上開2 罪，行為分殊，罪名有異，應予分論
    併罰。另按被告之定向感、記憶力、抽象思考能力、計算能
    力均正常，被告自29歲精神分裂症以來，社交與工作能力因
    疾病之影響，明顯退步，不可能為經營數千萬營收往來多家
    公司之行為，故其於85年至88年為精神耗弱狀態乙節，固有
    財團法人長庚紀念醫院高雄分院精神鑑定報告書1 份附於上
    開台灣高等法院高雄分院93年度上訴字第201 號卷宗可按（
    本院89年度訴字第848 號卷(二)第117 至123 頁），然被告於
    本院調查時自承其於79年間即已有精神分裂之狀態，但於擔
    任本案負責人時意識很清楚等語（96年度簡緝字第4 號卷第
    12頁），佐以前述證人方震弘於另案證述被告尚可找其擔任
    人頭負責人之證言，足見被告於行為時應無精神耗弱或辨識
    行為違法或依其辨識而行為能力顯著減低之程度，與刑法第
    19條之規定尚有未合。另聲請意旨雖認被告係與案外人朱志
    憲共犯本案等語，惟被告於另案即台灣高等法院高雄分院93
    年度上訴字第201 號審理中原均係指稱案外人陳興傳指示其
    掛名，嗣又改稱是案外人朱志憲云云，前後供述並不一致，
    且其亦無法提出案外人朱志憲之詳細資料以供查證，所述自
    難信為實，尚難以之遽認確有共犯朱志憲之存在，附此敘明
    。再被告因偽造文書案件，經本院以82年度易字第1405號判
    處有期徒刑5 月確定，於84年2 月28日徒刑執行完畢，有台
    灣高等法院被告前案紀錄表1 份在卷可稽，其於受有期徒刑
    之刑執行完畢後，5 年以內故意再犯本件有期徒刑以上之罪
    ，不論依修正前後之規定，均構成累犯，對被告並無有利或
    不利之情形，而不生新舊法比較之問題，應逕依修正後之刑
    法第47條第1 項規定，論以累犯，並加重其刑。本院爰審酌
    被告偽報薪資，損及遭偽報薪資人之權益，影響稅捐稽徵之
    正確性及業務上登載文書之可信度，誠為社會不良示範，惟
    考量其所逃漏稅捐數額非鉅，並其犯罪動機、目的、手段等
    一切情狀，分別量處如主文所示之刑。又本案被告犯罪時間
    在96年4 月24日以前，所犯之罪均非屬中華民國96年罪犯減
    刑條例第3 條所定不得予以減刑之罪，應分別減其宣告刑二
    分之一，並斟酌被告為專科肄業、家境小康等情，均諭知易
    科罰金之折算標準，並定其應執行刑及易科罰金之折算標準
    ，以資儆懲。
三、不另為無罪諭知部分：
  (一)公訴意旨另以：被告於88年間以不明方法取得證人偕力仁之
    印章，盜用證人偕力仁印章於薪資表上，偽造以證人偕力仁
    名義填報之員工薪資表，足生損害於證人偕力仁，因認此部
    分涉犯刑法第216 條、第210 條之行使偽造私文書罪嫌等語
    。
  (二)按犯罪事實應依證據認定，無證據不得認定犯罪事實；不能
    證明被告犯罪者，應諭知無罪之判決，刑事訴訟法第154 條
    第2 項、第301 條第1 項分別定有明文。經查：豫德企業行
    於申報87年度營利事業所得稅時，並未檢附員工薪資印領清
    冊乙節，有財政部高雄市國稅局左營稽徵所95年10月5 日財
    高國稅左營所字第0950012036號函附卷可稽（見本院95年度
    簡字第5448號第35頁），而檢察官於此亦未提出其所指印蓋
    有證人偕力仁印文之薪資表為證，自難僅以被告有偽造證人
    偕力仁之扣繳憑單即遽而推測被告亦同有偽造證人偕力仁薪
    資表之行為。此外，復查無其他積極證據足認被告有何偽造
    薪資表之犯行，被告此部分之犯行即屬不能證明，依法本應
    為無罪之判決，惟此部分若成立犯罪，與被告上開偽造扣繳
    憑單之犯行有牽連犯之裁判上一罪關係，爰不另為無罪之諭
    知。
據上論斷，應依刑事訴訟法第452 條、第299 條第1 項前段，稅
捐稽徵法第47條第3 款、第41條，刑法11條前段、第2 條第1 項
前段、第216 條、第215 條，修正前刑法第41條第1項 前段、第
51條第5 款，刑法第47條第1 項，修正前罰金罰鍰提高標準條例
第1 條前段、第2 條，中華民國96年罪犯減刑條例第2 條第1 項
第3 款、第7 條第2 項規定，判決如主文。
本案經檢察官甲○○到庭執行職務。
中　　華　　民　　國　　96　　年　　7 　　月　　31　　日
                    刑事第十六庭審判長法  官  黃惠玲
                                      法  官  黃苙荌
                                      法　官  郭宜芳
以上正本證明與原本無異。
如不服本判決應於收受本判決後10日內向本院提出上訴書狀，並
應敘述具體理由，如未敘述上訴理由者，應於上訴期間屆滿後20
日內補提理由書狀於本院（均須按他造當事人之人數附繕本）「
切勿逕送上級法院」。
中　　華　　民　　國　　96　　年　　7 　　月　　31　　日
                                      書記官  陳素徵
附錄本案論罪科刑法條全文：
稅捐稽徵法第41條
納稅義務人以詐術或其他不正當方法逃漏稅捐者，處5 年以下有
期徒刑、拘役或科或併科新台幣6 萬元以下罰金。
稅捐稽徵法第47條
本法關於納稅義務人、扣繳義務人及代徵人應處徒刑之規定，於
左列之人適用之：
一、公司法規定之公司負責人。
二、民法或其他法律規定對外代表法人之董事或理事。
三、商業登記法規定之商業負責人。
四、其他非法人團體之代表人或管理人。
刑法第216條
行使第210 條至第215 條之文書者，依偽造、變造文書或登載不
實事項或使登載不實事項之規定處斷
刑法第215條
（業務上文書登載不實罪）
從事業務之人，明知為不實之事項，而登載於其業務上作成之文
書，足以生損害於公眾或他人者，處3 年以下有期徒刑、拘役或
5 百元以下罰金。
